【裁判字號】    98,訴,300
【裁判日期】    980916
【裁判案由】    毒品危害防制條例等
【裁判全文】
臺灣桃園地方法院刑事判決               98年度訴字第300號
公  訴  人  臺灣桃園地方法院檢察署檢察官
被      告  甲○○
                    （現另案在臺灣臺北監獄執行中）
指定辯護人  本院公設辯護人陳瑞明
上列被告因違反毒品危害防制條例等案件，經檢察官提起公訴（
97年度偵字第3438號），本院判決如下：
    主  文
甲○○犯如附表一編號一至五所示之罪，均累犯，各應處罪刑暨
宣告之從刑，詳如附表一編號一至五所示。應執行有期徒刑拾
年，扣案變造之「唐進發」普通小型車駕駛執照上黏貼之甲○○
照片壹張、如附表二編號一、二所示之毒品及包裝上開毒品所用
之塑膠袋共拾個，均沒收；未扣案之販賣第一級毒品所得共計新
臺幣貳萬元沒收，如全部或一部不能沒收時，以其財產抵償之。
    事  實
一、甲○○前有多次違反毒品危害防制條例案件之前科，最近一
    次於民國93年間因施用第二級毒品案件，經臺灣板橋地方法
    院以93年度簡字第1890號判決判處有期徒刑6 月確定，同年
    再因施用第二級毒品案件，經同院以94年度易字第107 號判
    決判處有期徒刑10月確定，上開二罪經入監接續執行後，甫
    於95年3 月16日執行完畢（於本案下述犯罪均構成累犯）。
二、甲○○因遭通緝，為隱匿自己身分，乃於97年1 月間，在臺
    北縣三重市重新橋下之跳蚤市場處，與某真實姓名年籍不詳
    綽號「阿豐」之成年男子共同基於偽造特種文書之犯意聯絡
    ，以新臺幣（以下同）20,000元之代價，由甲○○提供其本
    人照片1 張予「阿豐」，再由「阿豐」於某不詳地點，以換
    貼照片之方式變造「唐進發」之普通小型車駕駛執照後（該
    駕駛執照乃唐進發於96年12月15日上午6 時許，在臺北縣樹
    林市○○街30巷2 之3 號內遭竊），交付甲○○，足以生損
    害於唐進發及公路監理機關對駕駛執照核發管理之正確性。
    甲○○即將上開變造完成之「唐進發」之普通小型車駕駛執
    照隨身攜帶，以備遭警盤查時使用。
三、又甲○○明知海洛因及甲基安非他命分別為毒品危害防制條
    例第2 條第2 項第1 款及第2 款所規定之第一級毒品及第二
    級毒品，且甲基安非他命同時亦屬藥事法第22條規定之禁藥
    ，依法均不得轉讓、販賣他人，竟分別基於轉讓第一級毒品
    海洛因、轉讓甲基安非他命禁藥（起訴書均誤載為安非他命
    ）、意圖營利販賣第一級毒品海洛因之犯意，而為以下行為
    ：
  (一)於96年12月間，在桃園縣某販賣第一級毒品海洛因予丙○○
    2 次，另在臺北縣板橋市地某地販賣第一級毒品海洛因予丙○○2 次，以上4 次均以5,000 元之價格出售0.9 公克之海
    洛因1 包。
  (二)於97年1 月間某日，在丙○○位於桃園縣龜山鄉○○路○ 段
    145 號4 樓租屋處內，無償轉讓第一級毒品海洛因予丙○○
    施用1 次。
  (三)於97年1 月間某日，在丙○○位於桃園縣龜山鄉○○路○ 段
    145 號4 樓租屋處內，無償轉讓甲基安非他命禁藥予丙○○
    施用1 次。
  (四)於97年1 月間某日，在甲○○位於臺北縣中和市○○路126
    巷1 弄2 號3 樓居所內，無償轉讓甲基安非他命禁藥予乙○○施用1 次。
四、嗣於97年1 月31日凌晨2 時45分許，經警在桃園縣龜山鄉○○路○ 段145 號前發現丙○○行跡可疑，乃上前盤查，經丙○○同意並由打開皮夾後，發現內有第一級毒品海洛因1 包
    ，遂再經丙○○同意帶同警方至其位於前址4 樓之租屋處搜
    索，斯時在該址4 樓之甲○○見狀，乃逕自4 樓跳樓逃離現
    場，經警上前追捕而於該址樓下查獲，當場扣得變造之「唐
    進發」之普通小型車駕駛執照1 張及如附表二所示之毒品。
五、案經臺北縣政府警察局新莊分局報告臺灣桃園地方法院檢察
    署檢察官偵查起訴。
    理  由
壹、證據能力部分：
    本案所引用之供述及非供述證據，經本院依法踐行調查證據
    程式，檢察官、被告、指定辯護人均不爭執各該證據之證據
    能力，且亦查無依法應排除其證據能力之情形，是後述所引
    用證據之證據能力均無疑義，先予敘明。
貳、認定被告有事實欄所載犯罪事實所憑之證據：
一、變造特種文書部分：
    訊據被告對於前揭提供照片，並以20,000元之價格購得貼有
    其照片之「唐進發」普通小型車駕駛執照之事實坦承不諱，
    核與證人唐進發於警詢證述：扣案駕駛執照上的年籍資料係
    伊本人無誤，但其上所貼照片非伊的照片等語相符（見臺灣
    桃園地方法院檢察署97年度偵字第3438號卷第29-31 頁），
    並有扣案變造之「唐進發」普通小型車駕駛執照1 張可資佐
    證，足證被告上開自白確與事實相符，可以採信，被告變造
    特種文書犯行事證明確，應依法論科。
二、販賣第一級毒品、轉讓第一級毒品及轉讓甲基安非他命禁藥
    部分：
（一）販賣第一級毒品部分：
      訊之被告矢口否認有何販賣第一級毒品海洛因予丙○○之
      犯行，辯稱：伊只見過丙○○1 次，伊於查獲當日係第1
      次去查獲地點，伊剛到現場就被抓了云云。經查：
  １、按非法販賣海洛因等毒品之交易型態，有所謂「大盤」、
      「中盤」或「小盤」之分。其中「大盤」或「中盤」者，
      倘時機掌握得宜，或可查獲電子秤、帳冊、分裝袋等販賣
      工具，且因購買者眾，一旦事發，必有多數知情或買受人
      等可為證人。然在「小盤」與偶發之零星交易，因係一手
      交錢，一手交貨，交易方法簡單，對象不多，無須使用任
      何販賣工具，亦無記載帳冊之必要。此種交易方式，因交
      易時間短暫，未必有第三者知悉其情事，且茍非警方事先
      獲知情報，甚難於交易現場當場查獲。法院固不應僅憑購
      買者片面之指證，據以認定被告之非法販賣毒品之犯行，
      然購買者之指證在證據法則上既屬人證之一種，與被告之
      自白不得作為認定事實唯一證據之情形不同，如購買者之
      指證並無矛盾或瑕疵，亦未違背經驗法則與論理法則時，
      自不應僅因無法查得其他直接佐證，即對購買毒品者所為
      對販毒者不利之指證，全然捨棄不採（最高法院93年度台
      上字第5742號判決要旨參照）。
  ２、前揭被告販賣第一級毒品海洛因予證人丙○○之事實，業
      據證人丙○○於檢察官訊問時結證稱：伊約於96年12月份
      時，跟被告買海洛因4 次，1 次買5,000 元，各約0.9 公
      克，在桃園買2 次、板橋買2 次，伊都是打公共電話給被
      告，被告會將毒品拿到伊住處給伊，伊係因乙○○之介紹
      ，才知道被告有販賣毒品等語明確（見同前偵卷第129 頁
      ）；雖證人丙○○前於警詢時證述：伊沒有跟被告買過毒
      品云云（參同前偵卷第21頁），且證人即丙○○之男友乙○○在本院審理時亦證稱：查獲當天因被告一到伊住處，
      警察就來了，伊當時認為被告知道伊被通緝，才帶警察來
      抓伊，伊有跟丙○○說其等可能遭被告害了，但伊不知道
      丙○○在警詢、檢察官訊問時說什麼，因為伊與丙○○是
      被隔離訊問。被告與丙○○並不認識，就伊所知，查獲當
      天被告與丙○○係第一次見面。伊知道丙○○之前有施用
      海洛因，但跟伊成為男女朋友後即未再看見丙○○施用海
      洛因，所以伊不知道丙○○有無私下施用海洛因，亦不清
      楚丙○○施用的海洛因係向何人購買，丙○○向伊表示與
      伊在一起後，已經不再碰海洛因云云（見本院卷第59-60
      頁反面、第61頁），然證人乙○○在檢察官訊問時則結證
      述：被告與丙○○不熟，伊有聽別人說過被告有在販賣毒
      品云云（見同前偵卷第124-125 頁），是倘被告與證人丙○○互不相識，係在查獲當日始初次見面，證人乙○○在
      檢察官訊問時即無可能以「不熟」二字形容被告與證人丙○○之間的關係，佐以被告於警詢時亦供承：伊認識丙○○等語（見同前偵卷第11頁），顯見被告與證人丙○○在
      本案查獲前確有往來無誤。參諸證人乙○○、丙○○間乃
      關係密切之同居男女朋友關係，則證人丙○○自證人乙○○處得知被告有販賣毒品，復因已向證人乙○○表明未再
      施用海洛因毒品，故刻意隱瞞證人乙○○私下與被告交易
      海洛因，且在甫為警查獲時，於警詢時不敢全盤托出與被
      告交易海洛因毒品之事實，並無悖於常情。反觀證人乙○○就被告是否有無償提供甲基安非他命予其施用之單一事
      實，竟在警詢、檢察官訊問、本院審理時，出現前後反覆
      、矛盾之證述，不難窺見證人乙○○有故為隱瞞、迴護被
      告之心態（詳後述），要難以證人乙○○在本院所證述被
      告與證人丙○○間並不認識，或證人丙○○在警詢時未能
      立時供出其與被告間海洛因毒品交易之情，即謂證人丙○○在檢察官訊問時證述向被告購買海洛因之證述必屬虛偽
      。再者，本案係經警先發現證人丙○○行跡可疑，並在證
      人丙○○隨身攜帶之皮夾內查獲海洛因1 包，再經證人丙○○同意帶同警方至其位於桃園縣龜山鄉○○路○ 段145
      號4 樓租屋處，始行查獲，斯時被告攜帶毒品身處前址內
      ，見狀隨即自4 樓跳下欲脫逃，若果警方係經被告密告始
      至上址查緝，衡情被告亦不可能攜帶毒品前往，復無涉險
      跳樓脫逃之必要，參以被告本身在本案查獲時亦因案遭臺
      灣板橋地方法院檢察署、臺灣板橋地方法院發佈通緝中，
      此有卷附查捕逃犯作業查詢報表2 紙可稽（見同前偵卷第
      104-1 05頁），且為隱匿身分，復向他人購買變造之駕駛
      執照等情，更徵被告並無通報警方令己身陷遭查緝窘境之
      理，故證人乙○○之證述，實無足認定證人丙○○有何設
      詞誣陷被告之動機。況查獲當天，證人丙○○既遭當場扣
      得第一級毒品海洛因1 包，倘證人丙○○有羅織事實陷被
      告入罪，或有供出毒品來源以邀減刑寬典之意思，最簡單
      、明確之證詞即係稱查獲之海洛因即為其向被告購得，惟
      證人丙○○就扣案海洛因之來源，始終證稱係源自綽號「
      東東」之人，且觀諸證人丙○○之檢察官訊問筆錄可知，
      檢察官在訊問時，並非直接設題訊問證人丙○○有無向被
      告購買毒品，而係訊問證人丙○○係如何與被告認識，證
      人丙○○即自行陳述：「翁是老闆，是我們施用毒品的老
      闆，我們是跟翁買來自己施用的」等語，檢察官始再訊明
      證人丙○○與被告交易毒品之時間、地點、毒品種類、數
      量、交易方式等細節，而證人丙○○亦能將相關交易細節
      明確陳述無礙，若非被告與證人丙○○間確有毒品交易，
      證人丙○○在本案為警查獲時，所涉僅有施用、持有毒品
      之罪嫌，在警詢時復已表示未向被告購買毒品，實無由在
      檢察官訊問時，甘冒誣告、偽證罪責之風險，仍執意在具
      結後捏造莫須有之毒品交易情節誣陷被告。綜觀前開各情
      ，堪認證人丙○○前揭證述向被告購買海洛因毒品一節，
      確非虛構之詞，可以採信。
  ３、查販賣海洛因毒品係違法行為，非可公然為之，且有其獨
      特之販售通路及管道，復無公定價格，容易增減分裝之份
      量，而每次買賣之價量，可能隨時依雙方關係深淺、資力
      、需求量及對行情之認知、來源是否充裕、查緝鬆嚴、購
      買者被查獲時供述購買對像之可能風險評估等，而異其標
      準，非可一概而論，本件被告既不承認其有上揭販賣海洛
      因之事實，本院自無從查得其販入海洛因之真正價格及其
      是否因非法販賣海洛因予證人丙○○而獲得具體利潤之金
      額，然按近年來政府為杜絕毒品之氾濫，對於查緝施用及
      販賣毒品之工作，無不嚴加執行，販賣毒品罪又係重罪，
      設若無利可圖，衡情一般持有毒品之人當無輕易將所持有
      之海洛因轉售他人而甘冒於再次向他人購買時，而有被查
      獲移送法辦之危險之理，且海洛因毒品可任意分裝或增減
      其份量，而每次買賣之價量，亦隨時隨雙方關係之深淺、
      當時之資力、需要程度及對行情之認知等因素而為機動調
      整，因之販賣之利得，除經坦承犯行，或帳冊價量均臻明
      確外，委難察得實情，職是之故，縱未確切查得販賣賺取
      之實際差價，但除別有事證，足認係按同一價格轉讓，確
      未牟利外，尚難執此即認非法販賣之事證有所不足，致知
      過坦承者難辭重典，飾詞否認者反得逞僥倖，而失情理之
      平。而被告與證人丙○○間並無特殊重要情誼或至親關係
      ，被告竟費心自甘承受重典，涉險販賣第一級毒品，當有
      牟利之圖。是被告販賣海洛因有營利之意圖，應可認定。
（二）轉讓第一級毒品及轉讓甲基安非他命禁藥部分：
  １、證人丙○○於警詢時證稱：被告有請伊及乙○○吸食過安
      非他命及海洛因好幾次，伊與被告間並無仇恨或金錢糾紛
      等語（參見同前偵卷第21頁）；在檢察官訊問時亦結證稱
      ：被告在97年1 月中時拿毒品海洛因及安非他命給伊施用
      2 次等情（見同前偵卷第130 頁），核其前後所言，均甚
      相符。而證人丙○○既曾向被告購買過海洛因毒品，則被
      告或為鞏固客源，或為酬謝買家，而願無償轉讓少量之海
      洛因、甲基安非他命予證人丙○○，亦非難以想像，或有
      何悖於常情之處，且證人丙○○復無何誣陷被告之動機，
      業如前述，是證人丙○○前揭證述，堪可採信。
  ２、證人乙○○於警詢時證述：在伊與丙○○租屋處桌上查獲
      之安非他命1 包（0.9 公克）是被告拿到伊住處給伊使用
      的，伊有吸食安非他命，毒品的來源是被告無償給伊施用
      的，查獲當天被告是到伊住處聊天，伊順便向被告要一些
      安非他命施用云云（見同前偵卷第14-16 頁）；於97年1
      月31日檢察官訊問時結證稱：「（問：翁何以要請你施用
      安非他命？）因為我批打火機給他賣，他一支可以獲利1
      千5 百元到2 千元，所以我們生意上有往來，翁比較多毒
      品，他來找我的時候，就會跟我一起施用，我有時候會用
      他剩下來的」、「（問：何以你在警詢中說翁會無償供毒
      品給你們施用？）因為他沒有跟我收錢，他來我家中我們
      一起施用的毒品也是他提供的」、「（問：你與翁如何聯
      絡？）都是翁有需要打火機才會找我」云云（見同前偵卷
      第124-125 頁）；於97年3 月25日檢察官訊問時結證述：
      「（問：被告有無提供毒品給你施用？）沒有」、「（問
      ：你在警詢及內勤具結時稱被告有無償提供毒品給你施用
      有無意見？）沒有。我確實有說過這些話」、「（問：再
      問你一次被告有無無償提供毒品給你施用？）有。提供過
      一次安非他命給我施用，就是1 月31日在我房間桌上查獲
      的那一包安非他命」云云（參同前偵卷第141 頁）；於97
      年10月8 日檢察官訊問時結證稱：「（問：之前證述甲○○有提供安非他命給你施用，就是1 月31日查獲的？）甲○○有請我吃過一次，但是1 月31日桌上的安非他命是我
      的」、「（問：提示卷證筆錄有無意見？）甲○○是在查
      獲的前三、四天前，我到他家去，他就請我吸用安非他命
      ，因為他拜託我找打火機，我找打火機比較便宜，我可以
      找500 元的打火機，他可以拿去賣到1,000 元，在1 月31
      日當天桌上的安非他命確定是我的，我是向台北縣中和市
      ○○路的一個朋友買的，以1 克3,000 元的價錢買的」云
      云（見同前偵卷第199 頁）；在本院審理時則結證述：「
      （辯護人問：你於警詢中稱被告有拿過安非他命給你，是
      否如此？）當時我有去他家，他有請我吃過一次」、「（
      辯護人問：時間為何？）96年」、「（辯護人問：是否只
      有這一次？）是」、「（辯護人問：在何處被告拿安非他
      命給你施用？）中和景平路」、「（辯護人問：被告是否
      確實住在上址？）是。我不知道該處是否真的是被告的家
      ，因我去該處時被告在該處」、「（辯護人問：你有無去
      過被告中和秀峰街的家？）無」、「（檢察官問：你於97
      年1 月31日為警查獲前幾天是否有去過被告的家？）無。
      我很確定」、「（檢察官問：為何你於檢察官訊問時稱，
      你於被查獲前3 、4 天到被告家，被告請你用安非他命？
      ）我知道我有去他家，但我忘記確定時間」、「（檢察官
      問：你去過被告家幾次？）也只有去該次而已」、「（檢
      察官問：你如何知道被告家係在中和市○○路上？）我去
      的時候，就是去中和景平路，有看到門牌」、「（檢察官
      問：為何被告說他自己的家係在中和市○○街？）我不知
      道他家在秀峰街，我去那邊的時候，地址就是中和景平路
      」、「（檢察官問：景平路的何處？）景平路靠近大智街
      那邊，我去的時候確定是中和景平路3 樓」、「（檢察官
      問：附近有何建築物？）沒有，有快速道路，我只知道要
      往新店方向走，我們係在橋下的景平路」、「（檢察官問
      ：被告為何要請你免費用安非他命？）他沒有請我，係我
      去的時候，他放在桌上，我自己拿起來吸的」、「（檢察
      官問：你吸的時候被告有無看到？）有」、「（檢察官問
      ：被告有無跟你說不可以用？）無」、「（檢察官問：你
      吸完後被告有無跟你要錢？）無」、「（檢察官問：你跟
      被告是否有生意上往來？）無」、「（檢察官問：你有無
      跟他買賣打火機？）有，我之前有跟他借錢，但我沒有錢
      還他，他說他朋友要打火機，我就說我可以找到比較便宜
      的賣給他，我就去跳蚤市場找」、「（檢察官問：是否因
      他拜託你幫他找打火機，所以他讓你吸他的安非他命？）
      不是這樣的」云云（見本院卷2 第56-58 頁）。由證人乙○○警詢、檢察官訊問及本院審理時所為證述可知，證人
      乙○○之證詞甚為反覆，其於警詢、檢察官訊問時雖一致
      證稱被告確有無償提供甲基安非他命予其使用，然就無償
      轉讓之時間、地點則前後有多種不同之說詞；至本院審理
      時，則改證稱係其擅自拿取被告置放在住處桌上的甲基安
      非他命施用云云，而被告原於警詢、檢察官訊問、本院準
      備程序時均矢詞否認曾經提供甲基安非他命予證人乙○○
      施用，然在證人乙○○至本院為前開證述後，竟改供稱：
      伊弟弟原來住在景平路126 巷1 弄2 號3 樓，後來房子空
      下來沒租出去，伊即住在該處，景平路與大智路有交接，
      距離新南夜市騎車約6 、7 分鐘，乙○○曾經到過伊上開
      景平路住處樓下，但沒有進入屋內，伊有乙○○在伊住處
      施用安非他命的印象，伊很不高興，因為毒品很貴，且係
      放在桌子底下，乙○○又沒有住在該處，竟然拿去施用，
      伊看到時馬上就制止，乙○○當時也有跟伊說對不起云云
      （參見本院卷61頁反面至63頁）。是參酌證人乙○○前於
      警詢、檢察官訊問及本院審理之各次證述，對照被告前開
      供詞可知，證人乙○○施用被告提供之甲基安非他命，確
      係於本案查獲前之3 、4 天之某日，地點則係在被告位於
      臺北縣中和市○○路126 巷1 弄2 號3 樓居所無誤，而證
      人乙○○於97年10月8 日檢察官訊問時，並未陳明被告住
      處之詳細地址，致檢察官認轉讓甲基安非他命之地點係在
      被告位於臺北縣中和市○○街103 巷3 弄13之1 號戶籍地
      ，顯有誤會，應予更正。又證人乙○○施用被告所有之甲
      基安非他命時，被告確實在場，且未阻止或向其收取代價
      之事實，已據證人乙○○在本院審理時證述明確，則衡以
      甲基安非他命具有相當之經濟價值，且購買不易，證人乙○○既在被告面前，逕行自被告住處桌下取出施用，而被
      告見狀竟未加以阻止，益見被告確有默示同意證人乙○○
      施用自己所有之甲基安非他命無疑。被告事後辯稱：乙○○係趁伊人在樓下，門沒有關時，自己溜進去伊住處，伊
      看到乙○○施用後即行制止，沒有無償提供的意思云云，
      委無足採。
  ３、綜前所述，被告前揭所辯，殊難置採，被告前揭轉讓海洛
      因、甲基安非他命予證人丙○○各1 次，及轉讓甲基安非
      他命予乙○○1次等犯行，亦堪可認定。
參、新舊法之比較適用及論罪科刑：
一、新舊法之比較適用：
（一）按法規之制定與法規之修正，如有特定生效日之必要者，
      依中央法規標準法第14條或第20條第2 項準用第14條之規
      定，應分別特定其施行日期。法規制定或前次修正基於特
      殊因素所特定之施行日期，並不適用於日後修正或再次修
      正之條文。又法律之制定或修正，若未明定施行日期者，
      中央法規標準法雖未規定應自何時生效，然法律既經制定
      或修正並經總統公布，自應依一般原則，自公布日起算至
      第3 日發生效力。92年7 月9 日修正公布之毒品危害防制
      條例第36條規定：「本條例自公布後6 個月施行」，其立
      法理由謂：「(1)依修正草案第2 條第3 項規定，法務部需
      會同衛生署成立審議委員會每3 個月定期檢討調整毒品之
      分級及品項，而本次新增第4 級毒品，有需要在新法施行
      前先經該審議會檢討後再調整公布，爰預留6 個月緩衝期
      ，以利處理。(2)依本條例新修正之規定，有必要再訂定相
      關子法及修正相關法規，以配合本條例之施行，故亦有需
      要預留適當緩衝期，以利訂頒相關子法及相關法規之配合
      修正」，故該條規定，顯係因應該次修正之需，始預留適
      當之緩衝期，故其後修正條文之施行日期尚難援引此一規
      定而為標準，若未明定施行日期者，自應依一般原則，自
      公布日起算至第3 日發生效力。查總統於98年5 月20日以
      華總一義字第09800125141 號令修正公布毒品危害防制條
      例第4 、11、11之1 、17、20、25條條文，依上開說明，
      修正條文應自公布日起第3 日即98年5 月22日發生效力，
      先予敘明。
（二）次按行為後法律有變更者，適用行為時之法律。但行為後
      之法律有利於行為人者，適用最有利於行為人之法律，刑
      法第2 條第1 項定有明文又比較時應就罪刑有關之共犯、
      未遂犯、想像競合犯、牽連犯、連續犯、結合犯，以及累
      犯加重、自首減輕暨其他法定加減（如身分加減）與加減
      例等一切規定，綜其全部罪刑之結果而為比較（最高法院
      95年第8 次刑事庭會議決議要旨參照）。查被告行為後，
      毒品危害防制條例第4 條第1 項有關販賣第一級毒品之法
      定本刑、第17條有關減輕其刑等規定，業於98年5 月20日
      修正公布，自98年5 月22日起施行，茲就比較情形分述如
      下：
  １、毒品危害防制條例第4 條第1 項之販賣第一級毒品罪法定
      本刑之規定，修正前毒品危害防制條例第4 條第1 項係規
      定「製造、運輸、販賣第一級毒品者，處死刑或無期徒刑
      ；處無期徒刑者，得併科新臺幣1 千萬元以下罰金」，修
      正為「製造、運輸、販賣第一級毒品者，處死刑或無期徒
      刑；處無期徒刑者，得併科新臺幣2 千萬元以下罰金」，
      經比較修正前、後之規定，可知販賣第一級毒品罪之法定
      本刑，就得併科罰金刑部分由修正前之新臺幣1 千萬元以
      下罰金，提高為新臺幣2 千萬元以下罰金，自以修正前毒
      品危害防制條例第4 條第1 項之規定有利於被告。
  ２、毒品危害防制條例第17條有關減輕其刑之規定，修正前毒
      品危害防制條例第17條規定「犯第4 條第1 項至第4 項、
      第5 條第1 項至第4 項前段、第6 條第1 項至第4 項、第
      7 條第1 項至第4 項、第8 條第1 項至第4 項、第10條或
      第11條第1 項、第2 項之罪，供出毒品來源，因而破獲者
      ，得減輕其刑」，修正為「犯第4 條至第8 條、第10條或
      第11條之罪，供出毒品來源，因而查獲其他正犯或共犯者
      ，減輕或免除其刑。犯第4 條至第8 條之罪於偵查及審判
      中均自白者，減輕其刑」，比較修正前、後之規定，可知
      依修正前之規定，僅於供出毒品來源，並因而破獲者，始
      可減輕其刑，然依修正後第17條第2 項之規定，被告如於
      偵查及審判中均自白者，即可減輕其刑，則在被告犯第4
      條至第8 條之罪，且於偵查及審判中均自白者，自以修正
      後毒品危害防制條第17條之規定有利於被告。
  ３、綜合上述各條文修正前、後之比較，就販賣第一級毒品罪
      法定本刑之罰金刑部分，由修正前之得併科新臺幣1 千萬
      元以下罰金，修正提高為得併科新臺幣2 千萬元以下罰金
      ，惟就減輕其刑之規定，依修正後第17條第2 項之規定，
      被告如於偵查及審判中均自白，即可減輕其刑，然依修正
      前第17條之規定，被告雖於偵查及審判後均白自犯行，仍
      不得減輕其刑，是經比較修正前、後之規定，因被告就所
      犯販賣第一級毒品犯行，並未於偵查及審判中自白，自無
      適用修正後毒品危害防制條例第17條第2 項減刑規定之餘
      地，故修正後之規定整體而論並非有利於被告，揆諸前揭
      最高法院決議所揭示之罪刑綜合比較原則，依刑法第2 條
      第1 項前段之規定，自應適用修正前之毒品危防制條例處
      斷。
二、論罪科刑：
（一）按海洛因、甲基安非他命分別為毒品危害防制條例第2 條
      第2 項第1 、2 款所稱之第一、二級毒品，依法不得販賣
      、持有及轉讓。次按第二級毒品MDMA、MDA 、安非他命及
      甲基安非他命等成分均屬安非他命類藥品，業經行政院衛
      生署75年7 月11日衛署藥字第597627號公告，為有效管理
      安非他命類藥品與其衍生物之冊類及其製劑，重申公告禁
      止使用，而認均屬藥事法規範之禁藥。故行為人明知為甲
      基安非他命而轉讓予他人者，除成立毒品危害防制條例第
      8 條第2 項之轉讓第二級毒品罪外，亦構成藥事法第83條
      第1 項之轉讓禁藥罪。而藥事法第83條第1 項係於93年4
      月21日修正公布，同年月23日施行，為毒品危害防制條例
      之後法，且藥事法第83條第1 項之法定刑為7 年以下有期
      徒刑，得併科新臺幣500 萬元以下罰金，與毒品危害防制
      條例第8 條第2 項之法定刑為6 月以上，5 年以下有期徒
      刑，得併科新臺幣70萬元以下罰金相較後，以藥事法第83
      條第1 項之法定刑為重。又以毒品之範圍尚包括影響精神
      物質與其製品，而藥事之管理，亦非僅止於藥品之管理，
      毒品未必均係經公告列管之禁藥，禁藥亦非必均為毒品，
      毒品危害防制條例與藥事法二者，並無必然之特別法與普
      通法關係。是除有轉讓之第二級毒品達毒品危害防制條例
      第8 條第6 項之一定數量，經依法加重後之法定刑較藥事
      法第83條第1 項之法定刑為重之情形外，因藥事法第83條
      第1 項為後法，且為重法，二者有法條競合關係，自應優
      先適用藥事法第83條第1 項之規定處斷（最高法院96年度
      台上字第3582號判決意旨參照）。查本件被告先後轉讓予
      丙○○、乙○○施用之第二級毒品甲基安非他命，數量固
      均不詳，然並無證據可資證明已超過行政院依毒品危害防
      制條例第8 條第6 項頒訂之「轉讓持有毒品加重其刑之數
      量標準」第2 條第1 項第2 款規定之淨重10公克之數量，
      依罪疑惟輕原則，應為被告有利之認定，自應認被告所轉
      讓之甲基安非他命，未達該加重處刑標準。
（二）核被告事實欄二所為，係犯刑法第212 條之變造特種文書
      罪；事實欄三、(一)所為，均係犯修正前毒品危害防制條例
      第4 條第1 項之販賣第一級毒品罪；事實欄三、(二)所為，
      係犯行為時毒品危害防制條例第8 條第1 項之轉讓第一級
      毒品罪；事實欄三、(三)(四)所為，皆係犯藥事法第83條第1
      項之轉讓禁藥罪。又被告持有海洛因、甲基安非他命進而
      販賣、轉讓，其持有之低度行為，分別為販賣、轉讓之高
      度行為所吸收，不另論罪。
（三）被告就所犯變造特種文書罪，與真實姓名、年籍不詳，綽
      號「阿豐」之成年男子間，具有犯意聯絡及行為分擔，為
      共同正犯。
（四）被告所犯變造特種文書、4 次販賣第一級毒品、1 次轉讓
      第一級毒品及2 次轉讓禁藥等數罪，犯意各別，行為互殊
      ，應予分論併罰。
（五）又被告有事實欄所示之科刑及執行紀錄，有卷附臺灣高等
      法院被告前案紀錄表1 份可稽，其受有期徒刑之執行完畢
      後，5 年以內故意再犯有期徒刑以上之本案各罪，均為累
      犯，各應依刑法第47條第1 項之規定加重其刑。惟販賣第
      一級毒品罪之法定本刑為死刑、無期徒刑部分，依法不得
      加重，僅就得併科之罰金刑部分加重其刑。
（六）再按販賣第一級毒品罪之法定刑為「死刑或無期徒刑；處
      無期徒刑者，得併科新臺幣1 千萬元以下罰金」，然同為
      販賣第一級毒品之人，其原因、動機不一，犯罪情節未必
      盡同，或有大盤毒梟者，亦有中、小盤之分，甚或僅止於
      吸毒者友儕間為求互通有無之有償轉讓者亦有之，其販賣
      行為所造成危害社會之程度自屬有異，法律科處此類犯罪
      ，所設之法定最低本刑卻同為「無期徒刑，得併科新臺幣
      1 千萬元以下罰金」，不可謂不重。於此情形，倘依其情
      狀處以相當之有期徒刑，即足以懲儆，並可達防衛社會之
      目的者，自非不可依客觀之犯行與主觀之惡性二者加以考
      量其情狀，是否有可憫恕之處，適用刑法第59條之規定酌
      量減輕其刑，期使個案裁判之量刑，能斟酌至當，符合比
      例原則。查被告販賣海洛因予證人丙○○之次數為4 次，
      各次販賣數量、金額均為0.9 公克、5,000 元，其數量、
      所得非鉅，與大量出售第一級毒品以賺取巨額利潤者，顯
      屬有別，以被告情節論，惡性尚非重大不赦，若均以毒品
      危害防制條例第4 條第1 項所規定之法定本刑而判處販賣
      既遂部分最輕本刑無期徒刑，實屬情輕法重，在客觀上尚
      足以引起一般之同情，尚有堪資憫恕之處，本院認依其情
      狀分別處以相當之有期徒刑，即足以懲儆，並可達防衛社
      會之目的，爰適用刑法第59條之規定，就被告所涉販賣第
      一級毒品犯行，分別酌量減輕其刑，並就併科罰金部分，
      與前開累犯加重部分先加後減之。
（七）爰審酌被告因涉案遭通緝，為掩飾、逃避司法偵查，竟變
      造駕駛執照，足以生損害於唐進發及監理機關對駕駛執照
      核發管理之正確性。又被告販賣及轉讓第一級毒品海洛因
      、轉讓甲基安非他命禁藥，足以使購買、施用毒品者導致
      精神障礙、性格異常，甚至造成生命危險之生理成癮性及
      心理依賴性，戕害國民身心健康，惡性重大，兼衡被告之
      素行不佳、販賣海洛因之次數、數量、犯罪所得，暨犯後
      除承認變造特種文書犯行外，其餘犯罪皆猶飾詞否認之態
      度等一切情狀，各就變造特種文書、販賣第一級毒品、轉
      讓第一級毒品、轉讓禁藥等罪，酌情分別量處如附表一所
      示之刑，並依法定其應執行刑如主文所示，以資懲儆。
三、沒收：
（一）扣案變造之「唐進發」普通小型車駕駛執照上黏貼之被告
      照片1 張（至該駕駛執照本身原屬唐進發所有，尚不得宣
      告沒收），為被告所有，供其犯變造特種文書犯罪所用之
      物，應依刑法第38條第1 項第2 款之規定，在變造特種文
      書罪項下宣告沒收之。
（二）被告4 次販賣第一級毒品之所得，各5,000 元，係被告販
      賣第一級毒品所得之財物，雖未扣案，仍應依毒品危害防
      制條例第19條第1 項之規定，分別於各該販賣第一級毒品
      罪項下宣告沒收，惟如全部或一部不能沒收時，應以其財
      產抵償之。
（三）扣案如附表二編號一、二所示之甲基安非他命，固為毒品
      危害防制條例所規範之第二級毒品，惟按法律之適用應一
      體適用，不得割裂適用，本件既論以被告違反藥事法之轉
      讓禁藥罪，則關於沒收亦應認甲基安非他命係屬藥事法所
      規定之違禁物，爰依刑法第38條第1 項第1 款之規定沒收
      。另扣案包裝上開甲基安非他命所用之塑膠袋共10個，有
      防止甲基安非他命裸露、散逸之功能，為被告所有供轉讓
      甲基安非他命所用之物，爰依刑法第38條第1 項第2 款規
      定併予宣告沒收。
（四）至扣案之玻璃球2 個、電子磅秤2 台固均為被告所有，然
      玻璃球係供被告施用甲基安非他命所用之物，另電子磅秤
      則係向他人購買毒品後秤重量使用，已據被告在本院陳明
      在卷（見本院卷第110 頁反面），被告既否認本案販賣及
      轉讓第一級毒品、轉讓甲基安非他命禁藥等犯罪，且查無
      證據證明上述扣案物係供或預備供前開犯行所用之物，性
      質上復皆非屬違禁物，是尚乏沒收之依據，爰不予宣告沒
      收。
據上論斷，應依刑事訴訟法第299 條第1 項前段，修正前毒品危
害防制條例第4 條第1 項，毒品危害防制條例第8 條第1 項、第
19條第1 項，藥事法第83條第1 項，刑法第2 條第1 項前段、第
11條、第28條、第212 條、第47條第1 項、第59條、第51條第5
款、第38條第1 項第1 款、第2 款，刑法施行法第1 條之1 第1
項、第2 項前段，判決如主文。
本案經檢察官周芝君到庭執行職務。
中    華    民    國    98    年    9     月    16    日
                  刑事第十二庭  審判長法  官  魏于傑
                                      法  官  羅國鴻
                                      法  官  許雅婷
以上正本證明與原本無異。
如不服本判決，應於判決送達後10日內向本院提出上訴狀（應附
繕本），其未敘述上訴理由者，應於上訴期間屆滿後20日內補提
理由書狀於本院，上訴於臺灣高等法院。
                                      書記官  吳玉蘭
中    華    民    國    98    年    9     月    17    日
附錄本案論罪科刑法條全文：
中華民國刑法第212條
偽造、變造護照、旅券、免許證、特許證及關於品行、能力服務
或其他相類之證書、介紹書，足以生損害於公眾或他人者，處1
年以下有期徒刑、拘役或3 百元以下罰金。
修正前毒品危害防制條例第4條第1項
製造、運輸、販賣第一級毒品者，處死刑或無期徒刑；處無期徒
刑者，得併科新臺幣1 千萬元以下罰金。
行為時毒品危害防制條例第8條第1項
轉讓第一級毒品者，處1 年以上7 年以下有期徒刑，得併科新臺
幣1 百萬元以下罰金。
藥事法第83條第1項
明知為偽藥或禁藥，而販賣、供應、調劑、運送、寄藏、牙保、
轉讓或意圖販賣而陳列者，處7 年以下有期徒刑，得併科新臺幣
5 百萬元以下罰金。
附表一：
┌──┬──────┬───────────────┐
│編號│  犯罪事實  │   罪名、宣告刑暨宣告之從刑   │
├──┼──────┼───────────────┤
│ 一 │事實欄二所示│甲○○共同變造特種文書，累犯，│
│    │            │處有期徒刑肆月。扣案變造之「唐│
│    │            │進發」普通小型車駕駛執照上黏貼│
│    │            │之甲○○照片壹張沒收。        │
├──┼──────┼───────────────┤
│ 二 │事實欄三、(一)│(1)甲○○販賣第一級毒品，累犯，│
│    │所示        │  處有期徒刑拾陸年。未扣案之販│
│    │            │  賣第一級毒品所得新臺幣伍仟元│
│    │            │  沒收，如全部或一部不能沒收時│
│    │            │  ，以其財產抵償之。          │
│    │            │(2)甲○○販賣第一級毒品，累犯，│
│    │            │  處有期徒刑拾陸年。未扣案之販│
│    │            │  賣第一級毒品所得新臺幣伍仟元│
│    │            │  沒收，如全部或一部不能沒收時│
│    │            │  ，以其財產抵償之。          │
│    │            │(3)甲○○販賣第一級毒品，累犯，│
│    │            │  處有期徒刑拾陸年。未扣案之販│
│    │            │  賣第一級毒品所得新臺幣伍仟元│
│    │            │  沒收，如全部或一部不能沒收時│
│    │            │  ，以其財產抵償之。          │
│    │            │(4)甲○○販賣第一級毒品，累犯，│
│    │            │  處有期徒刑拾陸年。未扣案之販│
│    │            │  賣第一級毒品所得新臺幣伍仟元│
│    │            │  沒收，如全部或一部不能沒收時│
│    │            │  ，以其財產抵償之。          │
├──┼──────┼───────────────┤
│ 三 │事實欄三、(二)│甲○○轉讓第一級毒品，累犯，處│
│    │所示        │有期徒刑壹年肆月。            │
├──┼──────┼───────────────┤
│ 四 │事實欄三、(三)│甲○○明知為禁藥而轉讓，累犯，│
│    │所示        │處有期徒刑拾月。扣案如附表二編│
│    │            │號一、二所示毒品及包裝上開毒品│
│    │            │所用之塑膠袋共拾個，均沒收。  │
├──┼──────┼───────────────┤
│ 五 │事實欄三、(四)│甲○○明知為禁藥而轉讓，累犯，│
│    │所示        │處有期徒刑拾月。扣案如附表二編│
│    │            │號一、二所示毒品及包裝上開毒品│
│    │            │所用之塑膠袋拾個，均沒收。    │
└──┴──────┴───────────────┘
附表二：
┌──┬─────┬────────────────────┐
│編號│查獲之毒品│              鑑驗結果                  │
├──┼─────┼────────────────────┤
│ 一 │第二級毒品│實稱毛重0.5010公克（含1 袋1 標籤），淨重│
│    │甲基安非他│0.2410公克，取樣0.0002公克鑑驗用罄，餘重│
│    │命1包     │0.2408公克，檢出第二級毒品甲基安非他命成│
│    │          │份。                                    │
│    │          │【參見偵卷第147 頁所附交通部民用航空局航│
│    │          │空醫務中心97年2 月18日航藥鑑字第0970648 │
│    │          │號鑑定書】                              │
├──┼─────┼────────────────────┤
│ 二 │第二級毒品│編號A2至A9：驗前總毛重約8.32公克（包裝│
│    │甲基安非他│塑膠袋總重約1.68公克。取編號A9鑑定，淨重│
│    │命9包     │0.96公克，取0.10公克鑑定用罄，餘0.86公克│
│    │          │，檢出第二級毒品甲基安非他命成分。      │
│    │          │編號A10 ：驗前毛重0.80公克（包裝塑膠袋│
│    │          │重0.21公克），取0.11公克鑑定用罄，餘0.48│
│    │          │公克，檢出第二級毒品甲基安非他命、毒品先│
│    │          │驅原料麻黃等成分。                    │
│    │          │【參見偵卷第150 頁所附內政部警政署刑事警│
│    │          │察局97年2 月25日刑鑑字第0970023814號鑑定│
│    │          │書】                                    │
└──┴─────┴────────────────────┘


司法院資訊處製作；財團法人民間司法改革基金會備份。
